臺灣新北地方法院民事判決
110年度家繼訴字第91號
原      告  黃錦成  

訴訟代理人  梁淑華律師
被      告  呂景周  




            呂景明  

            劉呂金蘭

            呂金葱  


            鄭淑文  


            林忠信    現於法務部○○○○○○○(花蓮縣吉




            林忠和  

            林才祺  

            林金蓮  

            林秀娥  

            林宿珍  



被      告  鄭琇文  


            鄭佩玲  


            鄭淑玲  

            褚謝貴子

            謝清溪  

            謝添進  

            謝雪卿  

兼  上四人
訴訟代理人  楊謝淑真

被      告  高鄭玉貞

上列當事人間請求分割遺產事件，本院於民國111年7月14日言詞
辯論終結，判決如下：
    主  文
兩造應就被繼承人呂漳盛所遺如附表一所示之土地辦理繼承登記
。
兩造公同共有被繼承人呂漳盛所遺如附表一所示之遺產，應按如
附表一所示之分割方法分割。
訴訟費用由兩造依附表二所示比例負擔。
    事實及理由
一、被告乙○○、丙○○、巳○○○、甲○○、未○○、午○○、辰○○○、亥○○
    、寅○○○、戌○○、天○○、庚○○、己○○、丁○○經合法通知，未
    於言詞辯論期日到場；被告癸○○○、辛○○、戊○○、壬○○經合
    法通知，未於最後言詞辯論期日到場，核無民事訴訟法第38
    6條各款所列情事，爰依原告之聲請，由其一造辯論而為判
    決。
二、原告主張略以：
　㈠被繼承人呂漳盛於民國45年9月20日死亡，遺有如附表一所示
    之遺產（下稱系爭遺產），尚未辦妥繼承登記，兩造為呂漳
    盛之繼承人，應繼分詳如附表二所示。呂漳盛之繼承人原為
    配偶呂王格、子女呂傳炫、呂笋三人，後呂王格於56年5月8
    日死亡，故由子女呂傳炫、呂笋繼承，應繼分各2分之1。呂
    傳炫於59年4月8日死亡，其繼承人原有配偶呂王阿霜、長男
    即被告乙○○、三男呂景元、四男即被告丙○○、養女即被告巳
    ○○○、長女即被告甲○○；嗣呂王阿霜於69年3月9日死亡，其
    應繼分由被告乙○○、三男呂景元、被告丙○○、巳○○○、甲○○
    共同繼承；後三男呂景元亦於91年2月10日死亡，因其無子
    嗣，故其應繼分由配偶即原告丑○○、兄弟姐妹即被告乙○○、
    丙○○、巳○○○、甲○○共同繼承。
　㈡呂笋於75年9月20日死亡，其應繼分由子女即長男鄭建一、次
    男鄭建二、長女鄭玉英、三女即被告癸○○○共同繼承，嗣鄭
    建一於77年12月26日死亡，無配偶及子嗣，其應繼分由鄭建
    二、鄭玉英、被告癸○○○共同繼承；後鄭建二於86年3月14日
    死亡，其應繼分由配偶鄭謝阿心及其子女即被告未○○、酉○○
    、午○○、申○○共同繼承；鄭謝阿心於101年6月28日死亡，因
    其子女、孫子女均辦理拋棄繼承，鄭謝阿心之應繼分由其兄
    弟姐妹即被告辰○○○、亥○○、寅○○○、戌○○、天○○共同繼承。
    而呂笋之長女鄭玉英（又名鄭富子、林鄭匏仔）於82年6月1
    7日死亡、其配偶林茂青亦於103年7月6日死亡，故其應繼分
    由子女即被告庚○○、己○○、丁○○、辛○○、戊○○、壬○○共同繼
    承，惟鄭玉英即林鄭匏仔因童養媳身分，於光復初期時戶籍
    登載資料有誤，致戶政機關無法確認是否為同一人，導致原
    告迄今無法辦理繼承登記，惟此部分業已向戶政機關聲請更
    正之。
　㈢另查被告丙○○、未○○、庚○○、己○○、丁○○、辛○○、戊○○、壬○○、辰○○○、亥○○、寅○○○、戌○○、天○○均已出具同意書，同
    意將其等所繼承附表一編號6至14土地之應繼分歸被告乙○○
    一人單獨；而兩造並無不分割之協議，亦無法令禁止分割之
    規定，或因物之使用目的不能分割或契約訂有不分割之期限
    致不能分割之情形，因兩造無法達成分割協議，爰請求兩造
    應就呂漳盛所遺附表一所示公同共有土地辦理繼承登記，並
    依民法第1164條之規定，訴請分割系爭遺產等語。
　㈣聲明：1.兩造應就被繼承人呂漳盛所遺公同共有如附表一所
    示土地辦理繼承登記。2.准將兩造之被繼承人呂漳盛所遺如
    附表一所示之遺產，按原告主張之遺產分割方法欄所載之分
    割分法分割。3.訴訟費用由兩造依應繼分比例分擔。
三、被告方面：
  ㈠被告酉○○、申○○、癸○○○：對於原告主張分割被繼承人呂漳盛
    之遺產無意見，惟請求按其等應繼分比例分割等語。
  ㈡被告辛○○、戊○○、壬○○：對於原告主張附表一編號6到14之土
    地，渠等同意給被告乙○○單獨繼承等語。被告辛○○、戊○○另
    以書狀補充答辯稱：渠等之母林鄭匏仔確實是呂笋跟鄭仁的
    女兒，被告原本不知有這些土地的存在，直到承辦這件繼承
    案的子○來找我們時才知情。媽媽鄭匏仔的雙親是鄭仁跟呂
    笋，戶籍資料上很明確，事實也是如此，媽媽是從小就被林
    新炎抱來同居扶養的。有關林新貴這個人，被告不認識也從
    未聽說有此人，過去戶籍登錄都是人工手抄，誤載的情形很
    常見，文山戶政跟新店戶政均已回覆查無林新貴此人設籍等
    語。
　㈢被告呂金蔥未於言詞辯論期日到場，惟其具狀答辯略以：被
    告呂金蔥並未同意將附表一編號6至14 土地之持分讓與由被
    告乙○○繼承，原告所述顯屬不實。請求依兩造之應繼分分割
    為分別共有，以保留日後共有人再為協議相關使用或處分方
    式之空間及彈性。聲明：原告之訴駁回。
  ㈣被告巳○○○未於言詞辯論期日到場，惟其具狀陳稱：請求依應
    繼分比例辦理分別共有之繼承登記。
　㈤被告乙○○未於言詞辯論期日到場，惟其具狀陳稱：祖先呂漳
    盛名下14筆土地，其中有部分土地在很久前就已經有呂氏族
    人使用中，這也是我多年不願意辦繼承的原因，擔心呂氏族
    人日後會被要求拆屋還地或有違規使用的疑慮，現依民法繼
    承人們都有繼承權，先前也溝通過如有不想繼承的土地就讓
    我來繼承，主因是日後如呂氏族人有需求，我可以捐贈給呂
    家祭祀公業讓呂氏族人無後顧之憂。當初巳○○○跟甲○○兩位
    同意讓我全權做主,但現在她們主張要依應繼分繼承，這也
    是他們的權益，我都尊重，只希望這件事大家圓滿就好。
　㈥被告辰○○○、亥○○、寅○○○、戌○○、天○○未於言詞辯論期日到
    場，惟其具狀陳稱：對原告請求分割遺產之主張無意見，惟
    就附表一編號1至5之土地，關於被告5人可繼承之應繼分合
    計1/30部分，被告5人已協議由被告卯○○○單獨繼承。至於附
    表一編號6至14土地，關於被告5人可繼承之應繼分合計1/30
    部分，被告5人均同意由被告乙○○單獨繼承，並出具同意書1
    紙為證。
　㈦被告丙○○、未○○、庚○○、己○○、丁○○，未於言詞辯論期日到
    場，然均出具同意書，表示附表一編號6至14土地，關於渠
    等繼承之應繼分部分，同意由被告乙○○單獨繼承等語。
　㈧被告午○○未於言詞辯論期日到場，亦未提出書狀作何聲明或
    陳述。
四、經查，原告主張被繼承人呂漳盛於45年9月20日日死亡，遺
    有系爭遺產，兩造為其全體繼承人，應繼分如附表二所示；
    被繼承人未以遺囑禁止繼承人分割其遺產，且繼承人間亦無
    禁止分割之約定，然因共有人數眾多，致兩造迄今無法達成
    共識，致系爭遺產無從協議分割等情，業據原告提出呂漳盛
    之除戶戶籍謄本、繼承系統表、兩造之戶籍謄本、財政部北
    區國稅局遺產稅逾核課期間證明書、土地登記第一類謄本、
    新北○○○○○○○○函、臺北○○○○○○○○○函、新北○○○○○○○○函等件
    為證（見本院卷一第37至157頁），復為被告等人所不爭執
    ，自堪信為真實。
五、被告申○○雖陳稱：戶籍謄本裡面敘述林鄭匏仔是被林新貴收
    養後才除籍，伊不知道林鄭匏仔是不是被林新貴嫁給林新炎
    的兒子做媳婦仔，戶籍謄本也沒說她是媳婦仔，也沒有出現
    終止收養的字樣等語（見本院卷二第198頁）。惟被告辛○○
    到庭結稱：林鄭匏仔有改過名字，之前叫鄭玉英。伊奶奶小
    時候有跟我講過媽媽是領來要做童養媳。伊阿公幫他改名字
    為林鄭匏仔。媳婦（台語）就是匏仔才叫這個等語（見本院
    卷二第196、197頁）。且倘若林鄭匏仔（鄭玉英）為林新貴
    收養，理應從收養者之姓「林」，然林鄭匏仔（鄭玉英）仍
    保有本姓「鄭」，尚難認林鄭匏仔（鄭玉英）被他人收養，
    附此敘明。
六、按因繼承，於登記前已取得不動產物權者，應經登記，始得
    處分其物權，民法第759條定有明文。又分割共有物既對於
    物之權利有所變動，即屬處分行為之一種，凡因繼承於登記
    前已取得不動產物權者，其取得雖受法律之保護，不以其未
    經繼承登記而否認其權利，但繼承人如欲分割其因繼承而取
    得公同共有之遺產，因屬於處分行為，依民法第759條規定
    ，自非先經繼承登記，不得為之，且共有之不動產之共有人
    中一人死亡，為求訴訟之經濟起見，可許當事人以一訴請求
    該死亡之共有人之繼承人辦理繼承登記後並與其餘共有人分
    割共有物（最高法院68年度第13次民事庭庭推總會議決議㈡
    、70年度第2次民事庭會議決定㈡、69年臺上字第1012號判決
    意旨參照）。查原告主張系爭遺產因繼承人林鄭匏仔身份確
    認問題，尚未辦理繼承登記，然鄭玉英即為林鄭匏仔，林鄭
    匏仔之父、母分別為鄭仁跟呂笋；呂笋之父、母則為呂漳盛
    、呂王格等情，業經戶政事務所註記更正之，有新北○○○○○○○○111年7月5日函文暨檢附之除戶謄本、除戶戶籍簿冊浮籤
    記事資料「新增」專用頁（見本院卷二第379至407頁）在卷
    可考，依前揭說明，原告請求兩造應就被繼承人呂漳盛所遺
    公同共有如附表一所示土地辦理繼承登記，為有理由，應予
    准許，爰判決如主文第1項所示。
七、次按繼承人有數人時，在分割遺產前，各繼承人對於遺產全
    部為公同共有。繼承人得隨時請求分割遺產，但法律另有規
    定或契約另有訂定者，不在此限，為民法第1151條、第1164
    條所明定。本件原告為被繼承人呂漳盛之繼承人，而被繼承
    人呂漳盛遺有系爭遺產尚未分割等節，已如前述，復查無兩
    造就被繼承人呂漳盛之系爭遺產另訂有契約或該遺產有不得
    分割之情形，兩造就系爭遺產之分割迄未達成協議，則原告
    訴請分割系爭遺產，洵屬有據。
八、復按公同共有物之分割，除法律另有規定外，準用關於共有
    物分割之規定；分割之方法不能協議決定，或於協議決定後
    因消滅時效完成經共有人拒絕履行者，法院得因任何共有人
    之請求，命為下列之分配：㈠以原物分配於各共有人。但各
    共有人均受原物之分配顯有困難者，得將原物分配於部分共
    有人。㈡原物分配顯有困難時，得變賣共有物，以價金分配
    於各共有人；或以原物之一部分分配於各共有人，他部分變
    賣，以價金分配於各共有人，民法第830條第2項、第824條
    第2項分別定有明文。又繼承人欲終止其間之公同共有關係
    ，惟有以分割遺產之方式為之。將遺產之公同共有關係終止
    改為分別共有關係，性質上屬分割遺產方法之一（最高法院
    82年度台上字第748號判決意旨參照），且共有物分割之方
    法，固可由法院自由裁量，不受共有人主張之拘束，但仍應
    斟酌當事人之聲明、共有物之性質、經濟效用及全體共有人
    利益等，以為公平裁量。本院審酌如附表一編號1至5所示之
    不動產以原物分配予共有人，並無困難，復因被告辰○○○、
    亥○○、戌○○、天○○已同意將其應繼分權利讓與被告卯○○○取
    得，有渠等所提之民事答辯狀在卷可憑（見本院卷二第181
    頁），本院對其等意願自應予以尊重，認如附表一編號1至5
    所示不動產之分割方法，應由被告卯○○○取得30分之1，原告
    及其餘被告（被告辰○○○、亥○○、戌○○、天○○除外）則按附
    表二應繼分比例分割為分別共有。另附表一編號6至14所示
    之不動產，以原物分配予共有人，並無困難，復因原告及被
    告丙○○、未○○、庚○○、己○○、丁○○、辛○○、戊○○、壬○○、辰
    ○○○、亥○○、寅○○○、戌○○、天○○均同意其等繼承此9筆土地
    之應繼分權利讓與被告乙○○取得，有渠等之同意書在卷可憑
    （見本院卷二第125頁、第177頁、第185頁、第203頁、第42
    1頁），本院對其等意願自應予以尊重，認如附表一編號6至
    14所示不動產之分割方法，應由被告乙○○取得194/360；被
    告巳○○○、呂金蔥、癸○○○、酉○○、午○○、申○○則按附表二應
    繼分比例分割為分別共有，應屬允當。從而，原告依民法第
    1164條之法律規定，訴請分割系爭遺產，為有理由，應予准
    許，爰判決如主文第2項所示。
九、末按分割遺產之訴，核其性質，兩造本可互換地位，本件原
    告訴請分割遺產雖屬有據，然被告應訴乃法律規定所不得不
    然，且本件分割結果，被告之間實互蒙其利，本院認關於訴
    訟費用之負擔，以兩造各按其法定應繼分比例負擔，較屬公
    允，爰諭知訴訟費用之負擔如主文第3項所示。
十、訴訟費用負擔之依據：家事事件法第51條、民事訴訟法第80
    條之1。
中　　華　　民　　國　　111 　年　　8 　　月　　5 　　日
                  家事法庭    法  官  楊朝舜
以上正本係照原本作成。
如對本判決上訴，須於判決送達後20日之不變期間內，向本院提
出上訴狀。如委任律師提起上訴者，應一併繳納上訴審裁判費。
中　　華　　民　　國　　111 　年　　8 　　月　　5 　　日
                              書記官 賴怡婷
附表一：被繼承人呂漳盛之遺產
 編號               遺      產      名      稱       分割方法       土地地號 / 房屋建號 面積（平方公尺） 權利範圍     不動產 1 新北市○○區○○段000000000 地號土地 117.57 8分之1 原物分割為分別共有，依被告卯○○○1/30 、原告及其餘被告（被告辰○○○、亥○○、戌○○、天○○除外）按附表二所示應繼分比例分配。  2 新北市○○區○○段000000000 地號土地 7.13 8分之1   3 新北市○○區○○段000000000 地號土地 322.33 8分之1   4 新北市○○區○○段000000000 地號土地 242.30 6分之1   5 新北市○○區○○段000000000 地號土地 336.08 8分之1   6 新北市○○區○路段000000000 地號土地 173.01 6分之1 原物分割為分別共有，被告乙○○194/360 、被告巳○○○5/72、被告呂金蔥1/8、被告癸○○○1/6、被告酉○○1/30、被告午○○1/30、被告申○○1/30比例分配之。  7 新北市○○區○路段000000000 地號土地 46.14 6分之1   8 新北市○○區○路段000000000 地號土地 79.55 6分之1   9 新北市○○區○路段000000000 地號土地 231.98 6分之1   10 新北市○○區○○地段000000000 地號土地 4,085.13 6分之1   11 新北市○○區○○地段000000000 地號土地 455.29 6分之1   12 新北市○○區○○地段000000000 地號土地 495.00 64分之7   13 新北市○○區○○地段000000000 地號土地 69.78 2分之1   14 新北市○○區○○地段000000000 地號土地 412.00 6分之1  

附表二：　　
編號 繼承人 應繼分比例 負擔訴訟費用比例  1 丑○○　 18分之1 18分之1  2 乙○○　 8分之1 8分之1  3 丙○○ 8分之1 8分之1  4 巳○○○ 72分之5 72分之5  5 甲○○ 8分之1 8分之1  6 未○○ 30分之1 30分之1  7 酉○○ 30分之1 30分之1  8 午○○ 30分之1 30分之1  9 申○○ 30分之1 30分之1  10 辰○○○ 150分之1 150分之1  11 亥○○ 150分之1 150分之1  12 寅○○○ 150分之1 150分之1  13 戌○○ 150分之1 150分之1  14 天○○ 150分之1 150分之1  15 庚○○ 36分之1 36分之1  16 己○○ 36分之1 36分之1  17 丁○○ 36分之1 36分之1  18 辛○○ 36分之1 36分之1  19 戊○○ 36分之1 36分之1  20 壬○○ 36分之1 36分之1  21 癸○○○ 6分之1 6分之1